【裁判字號】    98,上易,2100
【裁判日期】    981111
【裁判案由】    妨害名譽
【裁判全文】
臺灣高等法院刑事判決                98年度上易字第2100號
上  訴  人
即  被  告  甲○○
                      號3樓
選任辯護人  林啟瑩律師
上列上訴人因妨害名譽案件，不服臺灣臺北地方法院98年度易字
第1387號，中華民國98年7月27日第一審判決（起訴案號：臺灣
臺北地方法院檢察署98年度偵字第8164號），提起上訴，本院判
決如下：
    主  文
原判決撤銷。
甲○○意圖散布於眾，以文字傳述足以毀損他人名譽之事，處拘
役貳拾日，如易科罰金，以新臺幣壹仟元折算壹日。
    事  實
一、甲○○與乙○○原為友人及同診所醫生關係。甲○○明知國
    立臺灣大學BBS 電子佈告欄「批踢踢實業坊」（Ptt.cc ）
    medstudent版，為不特定之多數人得以上網瀏覽並發表意見
    之網路留言板，竟因與乙○○有所嫌隙，於民國97年12月25
    日22時6 分許，以電腦上網至該電子留言板，使用「dasein
    79」代號，發表「唉，連專科醫生都跑去當衛生局技士了」
    文章，於內文先以文字載明：「這是我的一個學弟，臺大醫
    學系畢業的，算是性情中人，在台大.....專科醫師一次就
    考過，到診所工作，雖然相當優秀，GRE還烤1510，但就是
    沒生意，為了謀生，只好跑去考地方行政人員特考，到桃園
    縣衛生局當技士，http：//Orz.tw /d95df，（不方便指名
    道姓）」，而「http：//Orz.tw /d95df」超連結為桃園縣
    政府衛生局疾病管制科人員名單網頁，以一般臺灣民間社會
    命名習慣及通常認知，該技士名單中僅乙○○為男性，甲○
    ○藉此使不特定閱文者得以知悉文章所指之人即為乙○○後
    ，再基於散布文字誹謗之犯意，於同月27日凌晨零時7分許
    ，於同網路留言板文下回覆內容：「本來還很同情那學弟的
    ，想說溝通技巧不好，不會講話，一開口就會把病人連同家
    屬通通得罪光了，又不是他的錯，要怪也要怪他老爸老媽，
    拼上了台大醫學系，念到畢業，又在住院醫師奴工營呆了4
    年，最後專科醫師終於到手。結果，NOㄙㄨ。生意超「輕淡
    」，淪落到衛生局當技士。也算是『醫者輓歌』或『醫界末
    日』的開場白..」之文章，藉由網際網路散布文字，傳述足
    以毀損乙○○名譽之事。
二、案經被害人乙○○訴請臺北市政府警察局文山第二分局移送
    臺灣臺北地方法院檢察署檢察官偵查終結聲請簡易判決處刑
    ，由臺灣臺北地方法院改依通常程序審理。
    理  由
一、訊據上訴人即被告甲○○矢口否認有何誹謗之故意，辯稱：
    我在發表如事實欄所示文章，並未特定指明告訴人乙○○即
    為事例之當事人，本件縱以超連結連上桃園縣衛生局之網站
    ，亦必須由瀏覽者自行調查判斷始知我所舉例之人為何人，
    此由本件有網友回文表示名字像男性者有二位，其無法探悉
    告訴人為當事人，即可得證。而我發表文章原意是指放任波
    蘭醫生職業，將導致醫界末日、醫者輓歌，就算考上臺大醫
    科，亦不見得生活較佳，藉以此討論目前執業醫師之職業困
    境。我所稱開口就得罪病人等語，僅是提出例證，表示有所
    憑據，所謂生意超清淡，也是事實，NOㄙㄨ只是表示徒勞無
    功，我文章內並無對告訴人為貶抑及負面評價之文字，我無
    意誹謗告訴人云云。
二、經查：
（一）被告對於其在事實欄所載時地，明知臺灣大學BBS電子佈
      告欄「批踢踢實業坊」（Ptt.cc）medstudent版為公開網
      路留言板，仍以「dasein79」名義於該網路留言板發表「
      唉，連專科醫生都跑去當衛生局技士了」文章，其中前文
      內容為「這是我的一個學弟，臺大醫學系畢業的，算是性
      情中人，在台大.....專科醫師一次就考過，到診所工作
      ，雖然相當優秀，GRE還烤1510，但就是沒生意，為了謀
      生，只好跑去考地方行政人員特考，到桃園縣衛生局當技
      士，http：//Orz.tw/d95df，（不方便指名道姓）」；後
      文內容為「本來還很同情那學弟的，想說溝通技巧不好，
      不會講話，一開口就會把病人連同家屬通通得罪光了，又
      不是他的錯，要怪也要怪他老爸老媽，拼上了台大醫學系
      ，念到畢業，又在住院醫師奴工營呆了4年，最後專科醫
      師終於到手。結果，NOㄙㄨ。生意超「輕淡」，淪落到衛
      生局當技士。也算是『醫者輓歌』或『醫界末日』的開場
      白..」等情，已於偵查、原審及本院審理程序坦承無訛，
      並有該網頁列印資料在卷可稽。
（二）前開網路留言板，並未設定任何讀取權限，為公眾得以瀏
      覽之網站，而該網站帳號「dasein79」申設人即為被告等
      情，有國立臺灣大學電子佈告欄系統研究社98年3月13日
      批一字第098008號函在卷可稽（見他字卷第68頁）。從而
      ，任何不特定人均可藉由此網頁閱讀知悉被告所寫之文章
      內容。再依據被告於該留言板所提供之超連結（hppt://O
      rz.tw/d95df），可連結進入桃園縣政府衛生局疾病管制
      科人員名單網頁，其中技士名單，以一般臺灣民間社會命
      名習慣及通常認知，可直接研判為「學弟」男性者僅告訴
      人一人，依此即可特定文章所指之人為告訴人等情，亦有
      桃園縣政府衛生局疾病管制科網頁列印資料（見他字卷第
      18頁）可稽。被告雖辯稱其所發表之文章，並未特定對象
      云云，然被告既先於文章中明確指稱該人為其「學弟」並
      擔任「技士」，更刻意於文章中提供桃園縣政府衛生局疾
      病管制科人員名單網頁超連結網址，而在被告貼文後，於
      12月26日凌晨零時21分即有回文表示「查到了乙○○」（
      見偵查卷第31頁），核被告之行為，已足使上網瀏覽文章
      之不特定人，於客觀上得以特定該文及後續回文中所稱「
      學弟」及「技士」即為告訴人，且被告亦有此用意甚明。
      被告辯稱其發表本件文章，未具體指涉告訴人，顯不足採
      。
（三）被告於98年12月27日凌晨零時7分許所張貼文章第一段後
      段，係先以『同情學弟』（即指告訴人）為始，後再提及
      告訴人『一開口便把病人及家屬得罪光了』，後再指稱告
      訴人『Noㄙㄨ』，復以告訴人之下場為「醫者輓歌或醫界
      末日」，而被告於原審自承：『Noㄙㄨ』係指沒有用處等
      語（見原審98年7月13日筆錄第9頁），是以被告所使用「
      同情」告訴人、告訴人「淪落」某地，更具體指稱告訴人
      溝通技巧不好，不會講話，最後還形容告訴人下場「醫者
      輓歌」或「醫界末日」等詞，均係為負面、貶抑之詞句，
      難認係何善意之言論。就告訴人為台大醫學院畢業，有醫
      師專科執照之身分以觀，已嚴重貶低其於醫界專業形象而
      毀損告訴人之名譽無誤。
（四）被告雖另辯稱：文章內容係為討論有關「放任波蘭醫生執
      業之後果」，屬於公共議題，僅所舉之例，是為了有所憑
      據云云。惟按：
１、 由本件被告繕打之97年12月25日22時6分文章網頁列印資料
     可知，文章「標題欄」顯示：該文標題後並無任何回覆文
     章之代號「Re:」，可知被告係該篇發起首文者，該首文內
     並無任何有關「波蘭醫生」論述。而以被告製作之文章標
     題為「唉，連專科醫生都跑去當衛生局技士了」，更難以
     使人聯想為「波蘭醫生執業開放不妥」之公共議題探討。
     再觀其後相關之回應，亦無人提及「開放波蘭醫生執業」
     ，實難認被告發表本件文章之主觀目的係為討論開放所謂
     波蘭醫生執業之公共議題。
２、 再細觀被告於98年12月27日凌晨零時7分許張貼發表之文章
     ，其全文分有4段，被告僅於第4段第1行中提及「波蘭神醫
     」，而有關全文中有關波蘭醫生之言論，該第4段全文為「
     我覺得波蘭神醫或大陸醫聖返國才不屑跟臺灣醫師搶生意
     ，就怕他們的老爸在上頭招手，你眨個眼睛，就突然發現
     對方已經大放光明、異香撲鼻，羽化登仙了。所以，我支
     持一神醫聖要返國無妨－－只要先淨身。健保局有那麼多
     棟大樓，增設個寶貝房應該不成問題。這樣到時候進入東
     廠或內廠工作，也比較名正言順。」是以該段全文本旨，
     亦非針對「波蘭醫生」是否開放執業而為公共政策之探討
     。
３、被告於偵查中自承：「我相信這是人格」特質等語，係指告
    訴人個性木訥、生意自然受到影響，「也沒有那個樣」是指
    告訴人沒有傳統醫生的樣子，「溝通技巧不好，開口得罪病
    人」係較刻薄，暗示告訴人生來天性比較不會說話等語，更
    自承：發表該等言論之時心情憤怒，此等描述確實將導致他
    人不舒服等語（見他字卷第37、38頁）。是以被告對於所使
    用之文字，於客觀上足以貶損告訴人名譽，亦非無所知悉，
    其辯稱為討輪其他公眾議題，方舉告訴人為例云云，顯係臨
    訟矯飾之詞，委不足採。
三、綜上所述，本件事證明確，被告所辯各節，均無為其有利認
    定之餘地，被告犯行洵堪認定，應予依法論科。
四、核被告所為，係犯刑法第310條第2項加重誹謗罪。至被告於
    97年12月25日22時6分許所發表之「這是我的一個學弟，臺
    大醫學系畢業的，算是性情中人，在台大.....專科醫師一
    次就考過，到診所工作，雖然相當優秀，GRE還烤1510，但
    就是沒生意，為了謀生，只好跑去考地方行政人員特考，到
    桃園縣衛生局當技士，http：//Orz.tw/d95df，（不方便指
    名道姓）」文章而言，核其內容僅在於表述告訴人由開業醫
    師轉而擔任公務員之事實及外在可能原因，其中縱然有「就
    是沒有生意……為了謀生」等文字，然此未涉及對於告訴人
    個人醫術及醫師開業能力之負面指摘，自未達貶損告訴人名
    譽之程度，檢察官認定被告此部分行為與其本件成立犯罪之
    散布文字加重誹謗行為，僅犯單一加重誹謗罪，故本院不另
    為無罪諭知。原審未查上情，誤認被告此部分行為亦有散布
    文字貶損告訴人名譽之情形，而以接續犯一散布文字加重誹
    謗罪予以包括處罰，核其認事用法，尚有未洽。被告上訴猶
    執陳詞否認犯罪，對於本件誹謗告訴人名譽之文句，自為有
    利之解讀，請求改判無罪，雖無理由，但原審判決既有前述
    可議之處，且已動搖判決之基礎，仍應由本院撤銷改判。
五、爰審酌被告係醫科畢業、為執業醫生，竟因與同具醫師資格
    之告訴人發生嫌隙，於可供公眾上網瀏覽之國立臺灣大學BB
    S電子佈告欄「批踢踢實業坊」網路留言板，散布文字傳述
    毀損告訴人名譽之事，貶損告訴人人格尊嚴，兼衡被告犯罪
    後，雖於原審表示有意與告訴人和解，然所具文章實無任何
    道歉之意（參見原審卷第40頁被告試擬和解文），致無法取
    得告訴人原諒達成和解，而被告迄於本院審理時，仍一再飾
    詞否認犯罪，未見悔意等一切情狀，判處拘役20日，並諭知
    易科罰金之折算標準，以示懲儆。
據上論斷，應依刑事訴訟法第369條第1項前段、第364條、第299
條第1項前段，刑法第310條第2項、第41條第1項前段，刑法施行
法第1條之1第1項、第2項前段，判決如主文。
本案經檢察官繆卓然到庭執行職務。
中    華    民    國    98    年    11    月    11    日
            刑事第十三庭  審判長法  官    曾德水
                                法  官    遲中慧
                                法  官    陳恆寬
以上正本證明與原本無異。
不得上訴。
                                書記官    黃家麟
中    華    民    國    98    年    11    月    11    日
附錄：本案論罪科刑法條全文
刑法第310條
意圖散布於眾，而指摘或傳述足以毀損他人名譽之事者，為誹謗
罪，處1年以下有期徒刑、拘役或5百元以下罰金。
散布文字、圖畫犯前項之罪者，處2年以下有期徒刑、拘役或1千
元以下罰金。
對於所誹謗之事，能證明其為真實者，不罰。但涉於私德而與公
共利益無關者，不在此限。


司法院資訊處製作；財團法人民間司法改革基金會備份。
